【裁判字號】    99,訴,444
【裁判日期】    990420
【裁判案由】    清償借款
【裁判全文】
臺灣臺中地方法院民事判決  99年度訴字第444號
原      告  國泰人壽保險股份有限公司
法定代理人  丁○○
訴訟代理人  甲○○
送達代收人  丙○○
被      告  乙○○
訴訟代理人  王世勳律師
複  代理人  戊○○
被      告  林陳心紜即林陳仙員.
上列當事人間清償借款事件，本院於民國99年3月30日言詞辯論
終結，判決如下：
    主      文
被告應連帶給付原告新台幣柒拾柒萬陸仟陸佰零肆元，及其中新
台幣柒拾壹萬貳仟玖佰柒拾壹元，自民國九十三年十月二十七日
起至清償日止，按年息百分之九點五計算之利息；暨自民國八十
六年七月十九日起至清償日止，按上開利率百分之二十計算之違
約金。
原告其餘之訴駁回。
訴訟費用新台幣捌仟肆佰捌拾元由被告連帶負擔。
本判決原告勝訴部分，於原告以新台幣貳拾伍萬捌仟捌佰元為被
告供擔保後，得假執行。
原告其餘假執行之聲請駁回。
    事實及理由
一、本件被告林陳心紜即林陳仙員經合法通知，未於言詞辯論期
    日到庭，核無民事訴訟法第386條各款所列事由，爰依原告
    聲請由其一造辯論而為判決。
二、原告主張被告乙○○邀同被告林陳心紜即林陳仙員為連帶保
    證人，於民國82年10月27日向原告借款新台幣（下同）250
    萬元，借款期限至102年10月27日止，借款利息按年息10.12
    5％計付，並同意依原告於每年3月及9月所定新利率計付利
    息，還款方式以每滿一個月為一期，自借款日起每期攤還部
    分本金及按借款餘額計算之利息，如有一期未如期履行時，
    即喪失期限利益及分期攤還之權利，全部借款視為到期，應
    即一次清償全部債務，並自逾期時起6個月內，按上開利率
    10% ，逾期超過6個月以上部分，按上開利率20%加付違約金
    。詎被告自84年10月28日起即未依約清償，經原告屢次催繳
    ，均置之不理。後經原告聲請拍賣被告乙○○所有之抵押物
    抵償，經拍賣分配案款後（利息及違約金均算至86年7月18
    日止），尚不足776644元（其中本金712971元、違約金636
    33元），迄今仍未清償。爰主張依消費借貸及連帶保證之法
    律關係，請求被告連帶給付776604元，及其中712971元（原
    以776604元作為請求利息及違約金之基礎，嗣減縮以712971
    元作為請求之基礎），自86年7月19日起至清償日止，按年
    息百分之9點5計算之利息；並自86年7月19日起至清償日止
    ，按上開利率百分之20計算之違約金。並陳明願供擔保，請
    准宣告假執行。對被告之抗辯略稱：違約金之約定，係為賠
    償給付遲延所生之損害，於債務人給付遲延時，債權人始得
    請求，非屬定期給付之債務，故非利率之延伸。退而言之，
    縱認其為利率之延伸，惟系爭借款契約所請求之利息及違約
    金之利率總和為11.4%（9.5%＋1.9%=11.4%），亦未逾民法
    第205條之規定，該違約金之約定，自難謂有何過高之情事
    等語。
三、被告均略稱（被告林陳心紜係提出書狀陳述）：原告請求之
    利息及違約金，超過5年部分，均已罹於時效而消滅，原告
    自不得再向被告請求，其僅能請求自93年10月起至98年10月
    止之5年期間部分之利息及違約金。此外，原告請求之利息
    及違約金之利率，其總和已超過年利率20%以上，故原告請
    求之違約金顯屬過高，請鈞院依職權予以酌減等語。被告乙
    ○○則另略以：系爭消費借貸契約係屬定型化契約，亦有違
    反誠信原則而無效；且本件消費借貸款項，核屬商人銷售之
    金融商品，故本金借款部分，亦應有民法第127條第8款所定
    2年短期消滅時效之適用，被告自得依法拒絕給付。又原告
    長時間不作為，遲至98年10月間始聲請核發支付命令，自亦
    無保護之必要。另依鈞院民事執行處所製作之分配表顯示，
    原告於上開案件受分配執行案款後，其債權金額應僅餘2640
    78元（0000000元-0000000元=264078元）等詞。
四、本件得心證之理由：
  (一)原告主張之上開事實，已據其提出擔保放款借據、約定書及
    拍賣分配表等件為證，被告乙○○對有邀同被告林陳心紜為
    連帶保證人，於82年10月27日向原告借款250萬元，借款期
    限至102年10月27日止。後因被告無法按期清償，遂由原告
    拍賣被告乙○○所有抵押物取償等情，亦不爭執，並經調閱
    本院85年度執字第16620號拍賣抵押物執行卷宗查核屬實，
    則此部分堪信屬實。被告雖另以上開情詞辯解，然查：
  (二)按定型化契約條款非即必對當事人一方明顯不利或違反誠信
    原則，仍須就個案為具體審查，不可遽謂定型化契約當然等
    同不利當事人之一方或違反誠信之契約。可知就定型化契約
    之約定是否無效，應具備民法第247條之1所定所定各款之一
    ，且「按其情形顯失公平者」者，始足當之。本件原告為提
    供金融服務之企業經營者，系爭借款契約雖屬原告對不特定
    多數借款人訂立同類契約之用，雖屬定型化契約無誤。然本
    件被告既未能具體指明系爭借款契約之何項條款如何顯失公
    平，尚難依被告乙○○之空言，即遽認系爭借款契約為無效
    。
  (三)次按民法第127條第8款所定，商人、製造人、手工業人所供
    給之商品及產物之代價，係指商人就其所供給之商品及製造
    人、手工業人就其所供給之產物之代價而言，蓋此項代價債
    權多發生於日常頻繁之交易，故賦與較短之時效期間以促從
    速確定，若以商品或產物為標的之債，其債權人既不必為商
    人、製造人或手工業人，即因此所生之請求權與一般之請求
    權無異，自應適用一般之長期時效規定，而不包括於本款所
    定短期時效之內（參最高法院39年台上字第1155號、51年台
    上字第294號判例意旨）。本件原告係將金錢款項貸與被告
    ，並由被告按期償還本息，此項基於消費借貸關係所生之債
    ，與商人、製造人、手工業人所供給之商品及產物之代價有
    別，自不能謂有民法第127條第8款所定2年短期時效之適用
    。是本件本金債權部分，自仍應適用民法第125條所定15年
    時效期間，自難謂已罹於請求權消滅時效，則被告乙○○此
    部分辯解，亦不足取。
  (四)又按利息、紅利、租金、贍養費、退職金及其他1年或不及1
    年之定期給付債權，其各期給付請求權，因5年間不行使而
    消滅，民法第126條定有明文。被告雖另辯稱：原告請求之
    違約金與遲延利息類似，有民法第126條5年短期消滅時效之
    適用，且違約金顯屬過高，應予酌減云云。惟查，違約金係
    為賠償因遲延清償所生之損害而為約定，僅於債務人給付遲
    延時，債權人始得請求，並非基於同一基本債權而定期反覆
    發生之請求權，既非定期給付之債務，與上開民法第126條
    所規定之性質不同，應無前揭利息短期時效之適用，其時效
    期間仍應為15年，故本件原告請求之違約金，自難認已罹於
    15年請求權消滅時效，被告此部分之抗辯，亦不足採。又按
    約定之違約金額過高者，法院得依職權減至相當之數額，為
    民法第252條所明定。惟按衡量違約金是否過高、是否相當
    仍須依一般客觀事實、社會經濟狀況及當事人所受損害情形
    ，以為酌定標準。且約定之違約金是否過高、應就債務人若
    能如期履行債務時，債權人可得享受之一切利益為衡量之標
    準（參最高法院49年台上字第807號、51年台上字第19號判
    例意旨）。查觀諸兩造於前開借據約定「如有遲延履行時，
    除按原訂利率支付遲延利息外，自逾期之日起6個月以內者
    ，另按原訂利率百分之10，逾期6個月以上者，另按原訂利
    率百分之20加付違約金。」，即知兩造約定之違約金乃視為
    因不於適當時期或不依適當方法履行債務所生損害之賠償總
    額。又查兩造約定之借款利率，借款當時約定利率為年息百
    分之10.125，目前請求利率亦僅為年息百分之9.5，均未逾
    民法第205條規定之年息百分之20，亦未逾民法第204條約定
    之百分之12，應屬合理。再者，以借款利息之一成及二成計
    付違約金，乃國內銀行借款慣用之約定，倘被告能如期履行
    債務，原告即可即時收回債權，並作其他放款使用，而無須
    另支出成本催收，況本件原告所請求之利息及違約金之利率
    總和為11.4%（9.5%＋1.9%=11.4%），亦未逾民法第205條之
    規定。是本院斟酌一般之客觀事實，及社會經濟狀況及原告
    因被告未依約履行債務所受之損害，認為兩造約定上開違約
    金，並無過高之情形可言，是被告又抗辯違約金約定過高，
    請求酌減云云，亦屬無據。
  (五)另本院85年度執字第16620號拍賣抵押物執行事件，其拍賣
    所得總案款雖為0000000元，然原告於該執行案件所分配之
    金額僅為0000000元（含執行費21686元），其餘案款則由其
    他債權人所分配，此有該執行金額計算書分配表在卷可參；
    此外，原告為取得系爭借款等債權之執行名義，其自有提起
    本件訴訟，以保障其權益之必要，是被告乙○○另辯稱：該
    案全部執行案款0000000元均由原告所分得，原告之債權應
    僅餘264078元：且本件原告應無保護之必要云云，亦不足採
    。
  (六)再利息因5年間不行使而罹於時效，已如前開民法之規定。
    又開始執行行為或聲請強制執行，與起訴有同一效力。時效
    中斷者，自中斷之事由終止時，重行起算。民法第129條第2
    項第5款、第137條第1項亦有明定。查前開執行案件在86年
    間執行分配終了後，原告就其餘利息之請求，雖重新起算5
    年之時效期間，然觀原告迄98年10月26日始對被告提起本件
    訴訟（因支付命令經被告依法提出異議，而視為起訴），此
    有本院蓋於民事支付命令聲請狀上之收文章可憑，則系爭利
    息超過5年部分，揆諸上開規定之說明，自已罹於請求權消
    滅時效，則被告就此提出時效抗辯拒絕給付，自屬有據。是
    本件就系爭利息部分，原告僅得請求自98年10月26日起回溯
    5年內即自93年10日27日起至清償日止之利息，逾此部分之
    利息請求，即屬無據。
  (七)末按稱消費借貸者，謂當事人一方移轉金錢或其他代替物之
    所有權於他方，而約定他方以種類、品質、數量相同之物返
    還之契約；又借用人應於約定期限內，返還與借用物種類、
    品質、數量相同之物，民法第474條第1項、第478條前段分
    別定有明文。再保證債務之所謂連帶，係指保證人與主債務
    人負同一債務，對於債權人各負全部給付之責任者而言，此
    就民法第272條第1項規定連帶債務之文義參照觀之甚明。故
    連帶保證與普通保證不同，縱使無民法第746條所列各款情
    形，亦不得主張同法第745條關於檢索抗辯之權利（參最高
    法院45年台上字第1426號判例意旨）。被告乙○○既向原告
    借貸前述金額，而尚有如主文第1項所示本金、利息及違約
    金未清償，且清償期已視為到期，被告林陳心紜為其連帶保
    證人，揆諸前開說明，原告依消費借貸契約及連帶保證之法
    律關係，請求被告連帶給付如主文第1項所示本金、利息及
    違約金，為有理由，應予准許。逾此範圍之請求，即屬無據
    ，應予駁回。並同時確定訴訟費用額8480元，應由被告連帶
    負擔。
  (八)原告陳明願供擔保，請准宣告假執行，經核原告勝訴部分，
    並無不合，爰酌定相當擔保金額准許之。至其餘敗訴部分，
    其假執行之聲請，即失所依附，應併予駁回之。
五、據上論結，本件原告之訴為一部有理由，一部無理由，並依
    民事訴訟法第385條第1項前段、第79條、第85條第2項，第3
    90條第2項判決如主文。
中    華    民    國    99    年    4    月    20    日
                  民事第四庭    法  官  黃文進
正本係照原本作成。
如對本判決上訴，須於判決送達後20日內向本院提出上訴狀。
中    華    民    國    99    年    4    月    20    日
                                書記官

司法院資訊處製作；財團法人民間司法改革基金會備份。
